【裁判字號】    89,台上,1459
【裁判日期】    890629
【裁判案由】    拆屋還地
【裁判全文】
最高法院民事判決                              八十九年度台上字第一四五九號
    上  訴  人  台北縣三重市正義國民小學
    法定代理人  吳淑芳
    訴訟代理人  詹益煥律師
                劉鈞男律師
    被 上訴 人  乙○○
                甲○○
右當事人間請求拆屋還地事件，上訴人對於中華民國八十八年三月二日台灣高等法院
第二審判決（八十七年度重上字第三二○號），提起上訴，本院判決如左：
    主  文
原判決關於命上訴人拆屋還地及駁回其上訴暨各該訴訟費用部分廢棄，發回台灣高等
法院。
    理  由
本件上訴人之法定代理人已於民國八十八年九月三日變更為吳淑芳，經其具狀檢附台
北縣政府聘函一件聲明承受訴訟，核無不合，先予明。
次查，被上訴人主張：坐落台北縣三重市○○○段大竹圍小段一三八之一、一三八之
二地號，面積分別為九三一平方公尺、三二○平方公尺之土地（下稱系爭土地），為
伊等所有，應有部分各二分之一。該土地內以上訴人為起造人、管理人之未編訂門牌
亦未辦保存登記之校舍、教室，計占用一三八之一地號一五二‧四五平方公尺、一三
八之二地號七四‧五八平方公尺，詳如原判決附表、附圖（下稱附表、附圖）所示，
係屬無權占用系爭土地，妨害伊等所有權之行使等情，爰依民法第七百六十七條、第
一百七十九條規定，求為命上訴人拆除如附表土地上所示之建物，並將系爭土地返還
予伊等，及自民國八十六年八月二十八日起至返還土地之日止，按月給付伊等相當於
租金之不當得利新台幣（下同）五十萬八千七百四十元之判決（關於被上訴人請求之
不當得利超過自八十六年九月十一日起每月九萬二千五百七十四元及被上訴人對第一
審共同被告台北縣政府為請求部分，均經原審維持第一審所為被上訴人敗訴之判決，
被上訴人未再聲明不服）。
上訴人則以：系爭土地早於四十六年及五十八年間分別由三重鎮公所及改制後之三重
市公所向原地主李新德購買建校交伊使用迄今，伊並非無權占有。被上訴人經由法院
拍賣取得系爭土地之所有權，依「繼受取得」及「後手權利不得大於前手」之法理，
即有繼續容忍伊占有使用系爭土地之義務。且被上訴人標買系爭土地時已明知有校舍
在其上，伊非無權占有，為保護社會經濟及公共利益，亦應類推適用最高法院四十八
年度台上字第一四五七號判例，認被上訴人係默許伊繼續使用土地。況系爭土地經編
定為學校用地，被上訴人不可能做建屋或其他用途之使用，訴請拆屋還地後，對其並
無利益，反有害於伊及國家社會之教育政策，顯已違反權利濫用禁止及公平誠信原則
之規定，尤非法之所許等語，資為抗辯。
原審維持第一審所為命上訴人自八十六年九月十一日起按月給付被上訴人九萬二千五
百七十四元之判決，駁回上訴人對該部分之上訴，並命上訴人將如附表所示建物拆除
返還系爭土地予被上訴人，無非以：系爭台北縣三重市○○○段大竹圍小段一三八之
一、一三八之二地號土地為被上訴人於八十六年八月二十八日向台灣板橋地方法院執
行處所拍定，於同年九月十一日取得不動產所有權移轉證書，該土地上有上訴人為起
造人及管理人之未辦保存登記校舍，占用一三八之一地號八一‧九五平方公尺及七○
‧五○平方公尺（合計一五二‧四五平方公尺），占用一三八之二地號七四‧五八平
方公尺，其餘部分則為上訴人之操場使用等事實，有兩造不爭執之土地登記簿謄本、
第一審勘驗筆錄及台北縣三重地政事務所土地複丈成果圖（即附圖）可稽，並經調取
台灣板橋地方法院八十五年度執字第一○五三二號執行卷核閱明確。上訴人雖主張於
四十五、六年及五十八年間，即由三重鎮公所、三重市公所向系爭土地前所有權人李
新德分次購買系爭土地，並提出里長證明書、李新德具領收據、土地使用權同意書、
校地收購契約等影本為證，惟此僅能證明三重鎮公所、三重市公所與李新德間有債權
關係存在，無從證明上訴人或第一審共同被告台北縣政府已取得系爭土地所有權，核
諸最高法院七十二年度台上字第九三八號判例意旨，自無從執此對抗被上訴人，主張
其為有權占有。又系爭土地及坐落其上之教室、校舍並非同屬一人，亦無最高法院四
十八年度台上字第一四五七號判例意旨之適用。至於系爭土地依都市計劃之相關規定
固編定為學校用地，然此為使用目的之限制，非被上訴人之所有權受有限制，其依法
行使物上請求權，自非權利濫用或違反公平誠信原則。綜上所述，上訴人辯稱其非無
權占有云云均不足採，被上訴人主張上訴人為無權占有應堪採信。從而，被上訴人依
民法第七百六十七條規定請求上訴人將系爭建物拆除，返還系爭一三八之一、一三八
之二地號土地，即屬有據。次按無法律上原因，而受利益，致他人受損害，應返還其
利益，民法第一百七十九條前段著有明文。上訴人無權占用被上訴人之土地，受有相
當於租金之利益，致被上訴人受有不能使用之損害，被上訴人自得請求上訴人返還自
被上訴人取得所有權（即八十六年九月十一日）起至拆除地上建物、返還土地日止相
當於租金之損害金。查系爭一三八之一、一三八之二地號土地之面積依序為九三一平
方公尺、三二○平方公尺，合計為一千二百五十一平方公尺，各該土地於八十六年公
告地價均為每平方公尺一萬八千五百元，有地價證明書為證。因被上訴人就系爭土地
未申報地價，依平均地權條例第十六條前段規定，應將每平方公尺一萬八千五百元均
各以百分之八十計算，作為其申報地價，即每平方公尺申報地價為一萬四千八百元。
爰審酌當地之位置、經濟狀況、及該土地業經都市計劃編列為學校用地等情，認應以
百分之五計算被上訴人之損害金為適當，即每月為九萬二千五百七十四元等詞，為其
判斷之基礎。
「查權利之行使，是否以損害他人為主要目的，應就權利人因權利行使所能取得之利
益，與他人及國家社會因其權利行使所受之損失，比較衡量以定之。倘其權利之行使
，自己所得利益極少而他人及國家社會所受之損失甚大者，非不得視為以損害他人為
主要目的，此乃權利社會化之基本內涵所必然之解釋。」本院著有七十一年度台上字
第七三七號判例，可資參照。上訴人既迭次抗辯：系爭土地經編定為學校用地，被上
訴人不可能做建屋或其他用途之使用，拆屋還地後，對被上訴人無利益，有害於伊
及國家社會之教育政策，違反權利濫用禁止及公平誠信原則之規定等語（見一審卷第
六六頁、第九八頁反面、第九九頁，原審卷第六九頁），倘其所稱系爭土地為學校用
地，被上訴人不能建屋或作其他用途，係屬非虛，則被上訴人對上訴人行使物上請求
權，請求上訴人拆屋還地，究竟被上訴人因行使權利所能取得之利益為若干，上訴人
及國家社會因此所受之損失又為若干，兩者相權結果，有無被上訴人自己所得利益極
少而他人及國家社會所受之損失甚大之情事﹖亦即被上訴人是否構成權利濫用﹖尚非
無疑。乃原審未就上開諸情詳為審酌，遽謂：被上訴人依法行使物上請求權，自非權
利濫用或違反公平誠信原則云云，進而為不利上訴人之判決，不無可議。又查依不當
得利之法則請求返還不當得利，其得請求之範圍，應以對方所受之利益為度。原審就
系爭土地之位置、經濟狀況及上訴人占用該土地所受利益之範圍，胥未調查認定，徒
以：審酌當地之位置、經濟狀況、及該土地業經都市計劃編列為學校用地等語，率予
認定上訴人應返還之不當得利，應以系爭土地申報地價年息百分之五即每月為九萬二
千五百七十四元為適當，亦非允洽。上訴論旨，指摘原判決關於其不利部分為不當，
聲明廢棄，非無理由。另查兩造似均未提出系爭教室、校舍起造之相關資料，究竟上
訴人對該教室、校舍有無處分權﹖案經發回宜注意及之。
據上論結，本件上訴為有理由，依民事訴訟法第四百七十七條第一項、第四百七十八
條第一項，判決如主文。
中      華      民      國    八十九    年      六      月    二十九    日
                              最高法院民事第八庭
                                  審判長法官  蘇  茂  秋
                                        法官  徐  璧  湖
                                        法官  曾  煌  圳
                                        法官  李  慧  兒
                                        法官  高  孟  焄
      右正本證明與原本無異
                                              書  記  官
中      華      民      國    八十九    年      七      月     十四     日


司法院資訊處製作；財團法人民間司法改革基金會備份。
